【裁判字號】    97,交聲,2852
【裁判日期】    980227
【裁判案由】    交管條例聲異
【裁判全文】
臺灣板橋地方法院交通事件裁定        97年度交聲字第2852號
原處分機關  交通部公路總局臺北區監理所
異  議  人
即受處分人  甲○
上列異議人即受處分人因違反道路交通管理處罰條例案件，不服
交通部公路總局臺北區監理所中華民國97年9 月26日營裁字裁40
-CG0000000號裁決處分（舉發案號：臺北縣政府警察局97年3 月
5 日北縣警交字第CG0000000 號），聲明異議，本院裁定如下：
    主  文
原處分撤銷。
甲○汽車駕駛人，爭道行駛有任意跨越兩條車道行駛，處罰鍰新
臺幣陸佰元，並記違規點數壹點。
    理  由
一、原處分意旨略以：異議人即受處分人甲○所有之車號8M-187
    號營業小客車，經人駕駛於民國97年2 月25日9 時53分許，
    在臺北縣永和市○○路與中興路口，有「任意跨越兩條車道
    行駛」之違規行為，經臺北縣政府警察局以科學儀器取得證
    據資料，製單對於該車所有人即異議人逕行舉發，並查證違
    規屬實，爰依道路交通管理處罰條例第45條第12款規定裁處
    罰鍰新臺幣（下同）1 千8 百元。
二、異議意旨略以：異議人沒有收到舉發通知單，不應該加倍處
    罰等語。
三、按汽車駕駛人，爭道行駛，有任意跨越兩條車道行駛之情形
    者，處6 百元以上1 千8 百元以下罰鍰，並記違規點數1 點
    ，道路交通管理處罰條例第45條第12款、第63條第1 項第1
    款分別定有明文。又汽車駕駛人之行為有經以科學儀器取得
    證據資料證明其行為違規之情形，當場不能或不宜攔截製單
    舉發者，得逕行舉發；前項第7 款之科學儀器應採固定式，
    並定期於網站公布其設置地點，但汽車駕駛人之行為屬跨越
    禁止變換車道線之情形者，不在此限；逕行舉發，應記明車
    輛牌照號碼、車型等可資辨明之資料，以汽車所有人為被通
    知人製單舉發，同條例第7 條之2 第1 項第7 款、第2 項第
    8 款、同條第4 項分別規定明確。
四、經查：
（一）本件異議人即受處分人甲○所有之車號8M-187號營業小客
      車，於97年2 月25日9 時53分許，經人駕駛在臺北縣永和
      市○○路與中興路口，有「任意跨越兩條車道行駛」之違
      規行為，經臺北縣政府警察局執勤員警以科學儀器取得證
      據資料證明違規，製單對於該車所有人即異議人逕行舉發
      ，嗣由原處分機關依道路交通管理處罰條例第45條第12款
      對異議人裁處罰鍰1,800 元等情，有採證照片2 幀、舉發
      通知單、違反道路交通管理事件裁決書等影本各1 件附卷
      可稽。
（二）按雙白實線設於路段中，用以分隔同向車道，並禁止變換
      車道，道路交通標誌標線號誌設置規則第149 條第2 項第
      7 款定有明文，異議人既考領有合法之普通小型車駕駛執
      照，對於上開規定自當知之甚詳，並應確實遵守。於路口
      劃設雙白實線之目的，係考量其車行狀況較為複雜，因而
      限制車輛行駛至路口時不得任意變換車道，以維護車流通
      暢並避免發生碰撞事故之危險，故於雙白實線路段禁止變
      換車道之禁制規定，所有駕駛人均應切實遵守，尚不得任
      由駕駛人自行依情況變換車道或跨越，否則勢將無從維持
      行車秩序，有害交通安全。依上揭採證照片所示，異議人
      所有之營業小客車，當時確有跨越雙白實線行駛情形，而
      異議人嗣於本院訊問時，對於本件應予裁罰乙節亦表明無
      意見，其違規事實固屬明確。
（三）惟依違反道路交通管理事件統一裁罰基準及處理細則第5
      條之規定，處理違反道路交通管理事件，有關文書送達之
      程序，依行政程序法之規定。而送達，於應受送達人之住
      居所、事務所或營業所為之，但在行政機關辦公處所或他
      處會晤應受送達人時，得於會晤處所為之；於應送達處所
      不獲會晤應受送達人時，得將文書付與有辨別事理能力之
      同居人、受僱人或應送達處所之接收郵件人員；送達不能
      依上述方法為之者，得將文書寄存送達地之地方自治或警
      察機關，若由郵務機關送達者，得將之寄存於送達地之郵
      政機關，並作送達通知書兩份，一份黏貼於應受送達人住
      居所、事務所、營業所或其就業處所門首，另一份交由鄰
      居轉交或置於該送達處所信箱或其他位置，以為送達；當
      事人變更其送達之處所而不向行政機關陳明，致有行政程
      序法第78條第1 項之情形者，行政機關得依職權命為公示
      送達，行政程序法第72條第1 項、第73條第1 項、第74條
      第1 項、第78條第3 項分別規定甚明。上揭所謂「住所」
      ，依民法第20條之規定，乃依一定之事實，足認以久住之
      意思，住於一定之區域者，始為設定其住所於該地，亦即
      除主觀上有久住一定區域之意思外，尚須客觀上有住於一
      定區域之事實，該一定之區域始為住所，且不以戶籍登記
      為要件，亦即戶籍法僅為戶籍登記之行政管理規定，戶籍
      地址不過係依戶籍法所為登記之事項，並非認定住所之唯
      一標準（參照最高法院93年度台抗字第393 號民事裁定）
      。實務上戶籍法上住址與民法上住所，固然絕大多數情形
      為同一處所，但依上揭所述可知並非當然同一，個案中仍
      應依實際住居情形詳予審認。經查：本件異議人先前戶籍
      固係設在臺北縣中和市○○路683 號6 樓，惟因該屋於96
      年8 月2 日遭法院拍賣，異議人已從該屋搬遷，嗣因覓屋
      無著，迄97年7 月間始經房東同意，將其戶籍變更至目前
      租屋處即臺北縣中和市○○街171 之3 號等情，已據異議
      人到庭陳明在卷，徵諸本院依職權函請臺北縣政府警察局
      中和分局派員實際訪查結果略以：異議人甲○並未居住在
      臺北縣中和市○○路683 號6 樓，亦無設行營業之情形，
      有中和分局98年2 月25日北縣警中車字第0980007778號函
      文及所附之查訪紀錄表各1 份可參，堪認異議人所述屬實
      。準此，異議人於97年間之住所、居所顯然不在臺北縣中
      和市○○路683 號6 樓，則其違反道路交通管理事件之有
      關文書，仍向上址為送達，難認合法。縱認異議人有變更
      住所不向行政機關陳明，致其應受送達處所不明情形，至
      多亦僅須承擔道路交通管理處罰條例第16條第1 項第1 款
      之罰鍰責任，行政機關亦可依行政程序法第78條第3 項規
      定為公示送達，不能僅憑付郵向形式上之戶籍地寄送文書
      ，即輕率認定已完成合法送達程序。查本件舉發單位僅向
      異議人當時之戶籍地郵寄舉發通知單，此有送達證書影本
      1 紙在卷可證，揆諸上揭說明，送達程序難認合法。嗣異
      議人因前往監理所辦理驗車手續，始得知遭舉發，隨即到
      案申訴，應認係於期限內到案聽候裁決，則依違反道路交
      通管理事件統一裁罰標準表之規定，其罰鍰部分應裁處6
      百元始屬妥適。詎原處分機關因誤認舉發通知單前已完成
      合法送達，以異議人逾越應到案期限60日以上，裁處最高
      額之罰鍰1 千8 百元，顯有未洽。
五、綜上所述，本件違規事實明確，舉發單位於該違規行為經以
    科學儀器取得證據資料後，因當場不能或不宜攔截製單舉發
    ，對於異議人逕行舉發，嗣原處分機關依道路交通管理處罰
    第45條第12款規定裁處罰鍰，自屬有據。惟本件應認異議人
    係於期限內到案聽候裁決，罰鍰部分應裁處6 百元始屬妥適
    ，已如前述；且原處分漏未依同條例第63條第1 項第1 款規
    定記違規點數1 點，亦有未洽。從而，本件異議為有理由，
    爰將原處分撤銷之，並自為裁定如主文第二項所示，以期適
    法。
六、依道路交通管理處罰條例第87條第2 項，道路交通案件處理
    辦法第20條，裁定如主文。
中    華    民    國    98    年    2     月    27    日
                  交通法庭  法  官  朱嘉川
以上正本證明與原本無異。
如不服本裁定應於送達後5 日內向本院提出抗告狀。
                            書記官  陳聖儒
中    華    民    國    98    年    3     月    2     日


司法院資訊處製作；財團法人民間司法改革基金會備份。
